---
title: "Cox regression, cardiovascular mortality"
author: "Byhamre (comments by GB)"
date: "`r Sys.Date()`"
output:
  bookdown::pdf_document2:
    citation_package: natbib
    keep_tex: yes
    number_sections: yes
    toc: no
    toc_depth: 2
  bookdown::html_document2:
    number_sections: yes
    toc: yes
    toc_depth: 2
    toc_float: yes
  bookdown::word_document2:
    toc: no
    toc_depth: 2
citation_package: natbib
##classoption: titlepage
bibliography: snus2.bib
titlepage: no
biblio-style: apalike
documentclass: article
fontsize: 10pt
header-includes:
- \usepackage[utf8]{inputenc}
- \usepackage{graphicx}
- \usepackage{sectsty}
- \subsectionfont{\normalfont\itshape}
---

```{r setup, include=FALSE}
knitr::opts_chunk$set(echo = TRUE, comment = "", fig.path = "figs/", cache = FALSE)
library(eha)
##source("R/fit.out.R") # Behövs inte här
source("R/tbl.R")
##source("R/unicode.R") # Behövs inte här
source("R/ltx2.R")
options(show.signif.stars = FALSE)
```

# Read data
```{r read}
vip <- readRDS("Rdata/vip.rds")
br <- quantile(vip$income.90, probs = c(0, 1/3, 2/3, 1),
               na.rm = TRUE)
vip$income.90 <- cut(vip$income.90, breaks = br, 
                     labels = c("low", "middle", "high"))
vip$income.90 <- relevel(vip$income.90, ref = "middle")
```

**Kommentar:** *Har kategoriserat income.90 i tre kategorier, men du gör som du vill. Har också skrivit en ny funktion, 'ltx2',
som kombinerar (och ersätter) de två 'drop1' och 'ltxCoef3'. Se chunken nedan.*

**OBS:** *Du måste ta bort alla 'source("R/ltxCoef3.R")' i filen!*

```{r tablech}
x <- with(vip, table(cardiovascular, snususe))
tbl(x, caption = "Snus use by cardio death.", rownames = TRUE)
```

In Table \@ref(tab:tablech) \ldots

# Cardiovascular mortality

## Crude model
```{r crude, results='asis'}
##library(eha)
##source("R/ltxCoef3.R")
fit2 <- coxreg(Surv(exit, cardiovascular) ~ snususe, data = vip)
##dr2 <- drop1(fit2, test = "Chisq")
##ltxCoef3(fit2, digits = 4, dr = dr2, label = "tab:crude", 
##         caption = "Cardiovascular mortality, crude model.")
ltx2(fit2, caption = "Cardiovascular mortality, crude model.", 
     label = "tab:crude")
```

Se Tabell \@ref(tab:crude).


**Kommentar:** *'library' och 'source' har du redan gjort i chunk 'setup'. Behöver inte upprepas.*


## Basic model
```{r basic, results='asis'}
vip0 <- na.omit(vip[, c("exit", "cardiovascular", "age", 
                        "snususe", "sex", "us.ar")])
fit <- coxreg(Surv(exit, cardiovascular) ~ snususe + age + sex 
              + us.ar, data = vip0)
ltx2(fit, caption = "Cardiovascular mortality, basic model.", 
     label = "tab:basic")
```

**Kommentar:** *'label = "tab:basic"' är frivilligt, men låter dig referera till 
tabellnumret automatiskt, vilket är praktiskt, särskilt när man gör ommöbleringar mellan tabeller och figurer.*


*Men kanske en figur piggar upp? Se Figur \@ref(fig:enfig). Kan vi se proportionaliteten?
Notera också de små talen på y-axeln, en följd av att referensvärdet för age är 0 (noll).
Vi extrapolerar alltså tillbaka till födelsen i figuren, vilket inte är så lyckat. Se sista kommentaren för åtgärd.*

```{r, enfig, fig.cap = "Cumulative hazards, snuffing categories."}
fit0 <- coxreg(Surv(exit, cardiovascular) ~ strata(snususe) + age + 
                  sex + us.ar, data = vip0)
par(lwd = 1.5) # 50% Tjocka(re) linjer!
plot(fit0, col = 1:3, lty = c(1, 2, 4))
```


### Multivariable model

```{r multi, results='asis'}
vip0 <- na.omit(vip[, c("exit", "cardiovascular", "age", "snususe", 
                        "sex", "us.ar", "livingalone", "education", 
                        "Boende", "income.90", "phyact")])
fit <- coxreg(Surv(exit, cardiovascular) ~ snususe + age + sex + 
                 us.ar + livingalone + education + Boende + 
                 income.90 + phyact,  data = vip0)
ltx2(fit, 
     caption = "Cardiovascular mortality, multivariable model.", 
     label = "tab:multi")
```

Adjusted for age, sex, year of examination, education, income, living area, co-habiting, physical activity.

**Fråga:** *Vad är 'multivariable'?*

### Mediator model

```{r mediator, results='asis'}
vip0 <- na.omit(vip[, c("exit", "cardiovascular", "snususe", "age", 
                        "alder.VIP", "sex", "us.ar", "livingalone", 
                        "education", "Boende", "income.90", 
                        "phyact", "dependent", "diabetes", "bmi",
                        "skol", "sbt")])
fit <- coxreg(Surv(exit, cardiovascular) ~ snususe + age + sex + 
                 us.ar + livingalone + Boende + income.90 + 
                 phyact + dependent + diabetes + bmi + skol + 
                sbt + education,  data = vip0)
 
ltx2(fit, caption = "Cardiovascular mortality, mediator model.", 
     label = "tab:mediator.")
```

Adjusted for age, sex, year of examination, education, income, living area,
co-habiting, physical activity, body mass index, total cholesterol, systolic 
blood pressure, diabetes mellitus and risky drinking.

**Fråga:** *Vilka är mediatorvariablerna och varför?*

**Kommentar:** *Ser att variablerna 'age', 'bmi' och 'sbt' behöver "normaliseras",
dvs vi bör subtrahera ett lämpligt referensvärde från alla. Förslag på referenser 
("normala") värden?*
