---
title: "Snusning och mortalitet, databearbetning"
author: "Byhamre & Broström"
date: "`r Sys.time()`"
output:
  bookdown::pdf_document2: 
    citation_package: natbib
    keep_tex: yes
    number_sections: yes
    toc: yes
    toc_depth: 3
  bookdown::word_document2:
    toc: no
    toc_depth: 2
  bookdown::html_document2:
    number_sections: yes
    toc: yes
    toc_depth: 2
    toc_float: yes
citation_package: natbib
classoption: titlepage
bibliography: bio.bib
titlepage: yes
biblio-style: apalike
documentclass: article
fontsize: 11pt
header-includes:
- \usepackage[utf8]{inputenc}
- \usepackage{graphicx}
- \usepackage{a4wide}
#- \usepackage[tablesonly]{endfloat}
#- \renewcommand{\efloatseparator}{\mbox{}}
---

```{r setup, include=FALSE}
knitr::opts_chunk$set(echo = TRUE,comment = "")
source("R/tbl.R")
```

# Read data

The data file *utdrag.dta* seems to be of stata format, so we try to read it with 
the function *read_dta* in the package *haven*.

```{r haven}
library(haven)
utd <- as.data.frame(read_spss("Data/vip.sav"))
```

# Basala edits

```{r sample}
library(xtable)
m0 <- NROW(utd)
utd <- utd[!is.na(utd$h1a) & (utd$h1a == 1), ]
m1 <- NROW(utd)
weq2 <- with(utd, is.na(h4) |
              (!is.na(h4)  &  (h4 == 9))  |
              (!is.na(h1b) &  (h1b == 1)) |
              (!is.na(h1c) &  (h1c == 1)) |
              (!is.na(h1d) &  (h1d == 1)) |
              (!is.na(h1e) &  (h1e == 1)) |
              (!is.na(h1f) &  (h1f == 1)) |
              (!is.na(h1g) &  (h1g == 1)) |
              (!is.na(h1antal) &  !is.na(h1antal)) |
              (!is.na(h1ofta) &  !is.na(h1ofta))
  )
utd <- utd[!weq2, ]
m2 <- NROW(utd)

utd$sex <- factor(utd$sex, labels = c("Men", "Women"))
utd$snususe <- cut(utd$h4, c(0.5, 1.5, 2.5, 7), 
                   labels=c("Never", "Former", "Current"))
utd$birthdate <- as.Date(utd$fyear)

utd <- utd[utd$birthdate < as.Date("1986-01-01"), ]
m3 <- NROW(utd)

utd$DODSDAT <- as.numeric(utd$DODSDAT)
weq <- which(!is.na(utd$DODSDAT) & utd$DODSDAT %% 10000 == 0)
utd <- utd[-weq, ]
m4 <- NROW(utd)

hc <- with(utd, !is.na(DODSDAT) & DODSDAT %% 100 == 0)
utd$DODSDAT[hc] <- utd$DODSDAT[hc] + 15
utd$deathdate <- as.Date(as.character(utd$DODSDAT), format = "%Y%m%d")
## summary(utd)
```

weq = `r weq`.

Vi började med `r m0` deltagare. Därefter exkluderade vi `r m0-m1` individer som är tidigare eller nuvarande rökare. Kvarstår `r m1` deltagare. Sedan exkluderades `r m1-m2` individer som hade saknade data gällande rökning/snusning eller paradoxala rökdata, vilket gav `r m2` deltagare kvar. Därefter exkluderades personer som undersökts innan ca 30 års ålder, dvs födda 1986 och senare, totalt `r m2-m3` st. Samplet består nu av `r m3` deltagare. Vi exkluderar sedan personer som endast har årtal angivet i dödsdatum, dvs `r m3-m4` personer, kvarstår `r m4` deltagare. För de individer som hade angivet årtal samt månad men ej dag, `r sum(hc)` st, ändrades dag till 15. 

# Överlevnadsvariabler

```{r survdata}
utd$event <- !is.na(utd$deathdate)
utd$age <- with(utd, as.numeric((provdat - birthdate) / 365.25)) # Nytt den 30 Mars

slutdat <- utd$deathdate
slutdat[is.na(slutdat)] <- as.Date("2015-09-17")
utd$exit <- with(utd, as.numeric((slutdat - birthdate) / 365.25) - age) # Nytt!
```

# Omkodningar

## Ensamboende

```{r livingalone}
lival <- utd$b3h
lival[is.na(lival)] <- 0 # Temporarily...
bcs <- paste0("b3", letters[1:7]) # b3a -- b3g
urk <- utd[, bcs]
miss <- logical(NROW(urk))
for (i in 1:NROW(urk)) miss[i] <- all(is.na(urk[i, ])) # alla på rad i = NA
lival[(lival == 0) & miss] <- NA
utd$livingalone <- factor(lival, labels = c("No", "Yes"))
```

## Diabetes
```{r diabetes}
utd$diabetes <- cut(utd$diabwho, c(-1, 3.5, 4.5), 
                    labels = c("No", "Yes"))
table(utd$diabetes, useNA = "ifany")
```

## Duration av snusning
```{r duration}
utd$duration <- cut(utd$h5, seq(0, 50, by=5), right = FALSE)
```

## Alkoholberoende
```{r dependent}

### Koda om i2-i5

#### Koda om 9 till missing
is.na(utd$i1) <- is.na(utd$i1) | (utd$i1 == 9 & !is.na(utd$i1))
is.na(utd$i2) <- is.na(utd$i2) | (utd$i2 == 9 & !is.na(utd$i2))
is.na(utd$i3) <- is.na(utd$i3) | (utd$i3 == 9 & !is.na(utd$i3))
is.na(utd$i4) <- is.na(utd$i4) | (utd$i4 == 9 & !is.na(utd$i4))
is.na(utd$i5) <- is.na(utd$i5) | (utd$i5 == 9 & !is.na(utd$i5))

#### Definiera "beroende"
utd$i2b <- !is.na(utd$i2) & utd$i2 == 1
with(utd, table(i2, i2b, useNA = "ifany"))

utd$i3b <- !is.na(utd$i3) & utd$i3 == 1
with(utd, table(i3, i3b, useNA = "ifany"))

utd$i4b <- !is.na(utd$i4) & utd$i4 == 1
with(utd, table(i4, i4b, useNA = "ifany"))

utd$i5b <- !is.na(utd$i5) & utd$i5 == 1
with(utd, table(i5, i5b, useNA = "ifany"))

b1 <- utd$i1 !=1 & !is.na(utd$i1)
b2 <- with(utd, i2b + i3b + i4b + i5b >= 2)
beroende <- b1 & b2

#table(beroende)>

#### Definiera "ej beroende"
e1 <- utd$i1 == 1 & !is.na(utd$i1)
e2 <- !b2
inte <- e1 | e2

#table(inte)

#### Definiera "vet ej" dvs missing
totmiss <- with(utd, is.na(i2) + is.na(i3) + is.na(i4) + is.na(i5))
is.na(beroende) <- (!beroende & !inte) | totmiss >= 3 

table(beroende, useNA = "ifany")

### Koda om j-frågor

#### Koda om 9 till missing
is.na(utd$j06) <- is.na(utd$j06) | (utd$j06 == 9 & !is.na(utd$j06))
is.na(utd$j07) <- is.na(utd$j07) | (utd$j07 == 9 & !is.na(utd$j07))
is.na(utd$j11) <- is.na(utd$j11) | (utd$j11 == 9 & !is.na(utd$j11))
is.na(utd$j12) <- is.na(utd$j12) | (utd$j12 == 9 & !is.na(utd$j12))

#### Definiera "beroende"
utd$j06b <- !is.na(utd$j06) & utd$j06 %in% 2:5
with(utd, table(j06, j06b, useNA = "ifany"))

utd$j07b <- !is.na(utd$j07) & utd$j07 %in% 2:5
with(utd, table(j07, j07b, useNA = "ifany"))

utd$j11b <- !is.na(utd$j11) & utd$j11 == 1
with(utd, table(j11, j11b, useNA = "ifany"))

utd$j12b <- !is.na(utd$j12) & utd$j12 == 1
with(utd, table(j12, j12b, useNA = "ifany"))

jberoende <- with(utd, j06b + j07b + j11b + j12b >= 2)

#table(jberoende)

#### Definiera "ej beroende"
jinte <- !jberoende

#table(jinte)

#### Definiera "vet ej" dvs missing
jtotmiss <- with(utd, is.na(j06) + is.na(j07) + is.na(j11) + is.na(j12))
is.na(jberoende) <- (!jberoende & !jinte) | jtotmiss >= 3 

table(jberoende, useNA = "ifany")

#### Skapa kombinerad alkoholberoendevariabel
utd$dependent <- ifelse(is.na(beroende), jberoende, beroende)
table(utd$dependent, useNA = "ifany")

```

## Skapa cancervariabel

```{r cancer}
x <- substr(utd$ULORSAK, 1, 1)
cancer10 <- x=="C"

table(cancer10)

y <- substr(utd$ULORSAK, 1, 3)
y <- as.numeric(y)
cancer09 <- !is.na(y) & y %in% 140:208

table(cancer09, useNA = "ifany")

utd$cancer <- cancer09 | cancer10
table(utd$cancer, useNA = "ifany")

```

## Skapa hjärtkärlvariabel

```{r cardiovascular}

x <- substr(utd$ULORSAK, 1, 1)
cardio10 <- x=="I"

table(cardio10, useNA = "ifany")

y <- substr(utd$ULORSAK, 1, 3)
y <- as.numeric(y)
cardio09 <- !is.na(y) & y %in% 390:459

table(cardio09, useNA = "ifany")

utd$cardiovascular <- cardio09 | cardio10
table(utd$cardiovascular, useNA = "ifany")

```

## Skapa variabel för död av yttre orsaker

```{r external}

x <- substr(utd$ULORSAK, 1, 1)
ext10 <- x %in% c("V", "W", "X", "Y", "S", "T")

table(ext10, useNA = "ifany")

y <- substr(utd$ULORSAK, 1, 3)
y <- as.numeric(y)
ext09a <- !is.na(y) & y %in% 800:999

z <- substr(utd$ULORSAK, 1, 1)
ext09b <- z=="E" & utd$deathdate <as.Date("1997-01-01")

ext09 <- ext09a | ext09b

table(ext09, useNA = "ifany")

utd$external <- ext09 | ext10
table(utd$external, useNA = "ifany")

```

## Skapa variabel för okänd dödsorsak

```{r unknown}

x <- substr(utd$ULORSAK, 1, 1)
un10 <- x == "R"
x2 <- substr(utd$ULORSAK, 2, 3)
x2 <- as.numeric(x2)
un10 <- un10 & x2 %in% 95:99

table(un10, useNA = "ifany")

y <- substr(utd$ULORSAK, 1, 3)
un09 <- y=="798"

table(un09, useNA = "ifany" )

ununiversal <- with(utd, event & ULORSAK=="")

table(ununiversal, useNA = "ifany" )

utd$unknown <- un09 | un10 | ununiversal
table(utd$unknown, useNA = "ifany")

```

## Skapa kategori för död av övriga sjukdomar

```{r other}

utd$other <- with(utd, event & !(cardiovascular | cancer | external | unknown))

table(utd$other, useNA = "ifany" )

```

## Kombinera till dödsorsaksvariabel

```{r deathcause}

utd$deathcause <- NA
utd$deathcause[utd$cardiovascular] <- "Cardiovascular"
utd$deathcause[utd$cancer] <- "Cancer"
utd$deathcause[utd$other] <- "Other"
utd$deathcause[utd$external] <- "External"
utd$deathcause[utd$unknown] <- "Unknown"
utd$deathcause <- as.factor(utd$deathcause)

table(utd$deathcause, useNA = "ifany" )

```

## Skapa variabel för utbildningsnivå för undersökningsåret

### Läs in inkomst- och utbildningsnivådata

```{r readincomeedu}
library(haven)
inkutb <- read_dta("Data/ses_ink_utb.dta")

nmes <- paste0("Sun2000niva_old_", 1990:2014)
n <- NROW(inkutb)
edu <- numeric(n)

options(warn = -1)
for (i in 1:n) edu[i] <- max(as.numeric(inkutb[i, nmes]), na.rm = TRUE)
nas <- (edu == 9) | (edu <= 0)
options(warn = 0)
edu[nas] <- NA

indx <- match(utd$LopNr, inkutb$LopNr)
utd$utb <- edu[indx]

table(utd$utb, useNA = "ifany")

```

Mycket bättre!

```{r educationfusk}

##is.na(utd$utb) <- utd$utb %in% c("", "9")
##utd$utb <- as.numeric(utd$utb)
utd$education <- cut(utd$utb, c(0, 2.5, 4.5, 7.5), 
                     labels = c("low", "medium", "high"))

table(utd$education, useNA = "ifany")

```

## Boende, urban/rural

```{r urbrur}
vcn <- sort(unique(utd$vcnamn))
Sys.setlocale("LC_COLLATE", "sv_SE.UTF-8")
vcn.SE <- sort(unique(utd$vcnamn))
nn <- length(vcn.SE)
vclist <- data.frame(namn = vcn.SE, kod = 1:nn)
indx <- match(utd$vcnamn, vclist$namn)
utd$vckod <- vclist$kod[indx]
##
xx <- with(utd, table(utd$vckod, useNA = "ifany"))
vclist$rader <- xx
names(vclist) <- c("Namn", "Kod", "Antal rader")
ruralnr = c(1, 4, 5, 7, 9, 14, 20, 21, 22, 24, 29, 
            30, 32, 33, 36, 39, 42, 46, 50, 51, 52, 55)
vclist$Boende <- factor(vclist$Kod %in% ruralnr, 
                        labels = c("urban", "rural"))
utd$Boende <- vclist$Boende[indx]
tbl(vclist[1:30,], caption = "Vårdcentraler I")
```

```{r urbrur2}
tbl(vclist[31:nn,], caption = "Vårdcentraler II")
```

**NOTERA:** *Anders Isakssons* två fall har blivit bortsorterade.

## Inkomst

Rådata ser ut så här:

```{r inko}
inkut <- as.data.frame(inkutb[inkutb$LopNr %in% utd$LopNr, ])
saveRDS(inkut, file = "Rdata/inkut.rds")
inkom <- inkut[ ,substr(names(inkut), 1, 8) %in% c("DispInk_", "DispInk0")]
##
## Trolla bort '04' från variabelnamnen som har det, dvs tecknen 8 och 9:
##
x <- names(inkom)
y <- x[-(1:14)] # y = x utom de första 14 elementen som är OK.
y1 <- substr(y, 1,7) # 7 första tecknen
y2 <- substr(y, 10, 100) # Hoppa över 8 och 9! Lägg ihop:
z <- paste0(y1, y2)
## Stoppa in z i x från position 15:
nn <- length(x)
x[15:nn] <- z
## Ersätt variabelnamnen med x:
names(inkom) <- x
##
## Färdigtrollat!! Fortsätt som förut:
## (men kom ihåg att fixa us_ar = 1989)
##
inkom$LopNr <- inkut$LopNr
##indx <- match(inkom$LopNr, utd$LopNr)
inkom$us_ar <- inkut$us_ar
inkom[inkom$LopNr == 62, ]
saveRDS(inkom, file = "Rdata/inkom.rds")
```

Individen med löpnummer 62,
i *brett format*, hopplöst att arbeta med! Vi konverterar till långt format:

```{r inkolong}
library(tidyr)
linkom <- as.data.frame(gather(inkom, year, income, DispInk_1990:DispInk_2013, 
                               factor_key = FALSE))
linkom$year <- as.numeric(substr(linkom$year, 9, 12))
tbl(linkom[linkom$LopNr == 62, ], caption = "Individ 62, långt format.", fs = 5)
saveRDS(linkom, file = "Rdata/linkom.rds")
```

Se Tabell \@ref(tab:inkolong), med 14 rader för individ nr 62! Och se så enkelt det är att 
plocka fram inkomsten undersökningsåret:

```{r}
with(linkom[linkom$LopNr == 62, ], income[year == us_ar])
```

OK, vi går vidare:

```{r puton uincome}
indx <- with(linkom, match(LopNr, LopNr))
linkom$uincome <- rep(NA, nrow(linkom)) # preliminary
ix <- with(linkom, year == us_ar) # Logical vector.
linkom$uincome.prel[ix] <- linkom$income[ix]
linkom <- linkom[order(linkom$LopNr, linkom$year), ]            
```

Nu försöker jag lägga på *Inkomst* vid undersökningsåret, eller 2013 om us_ar > 2013.
Värdet för 1990 om us_ar = 1989.

```{r laggpa, cache = FALSE}
source("R/getuink2.R")
res <- getuink2(linkom) #Tar lång tid!!
indx <- match(utd$LopNr, res$LopNr)
utd$uincome <- res$uincome[indx]
utd$uinklag <- res$lag[indx]
```

## Frukt och grönt

```{r matdata}
(urvarnames <- paste0("mat", 24:29))
mat <- utd[, names(utd) %in% urvarnames]
mat$LopNr <- utd$LopNr
tbl(head(mat), caption = "Gröna data ...")
```

Se Tabell \@ref(tab:matdata).

```{r recode}
source("R/green.R")
utd <- green(utd)
```

# Konsumentprisindex

Jag har inte hittat nerladdningsbara data, men väl läsbara på SCBs web. Jag skrev av:

```{r}
kpi <- read.table("Data/kpi.csv", header = TRUE, skip = 2)
kpi
```

Skriva av är inget jag rekommenderar, risken för misstag är för stor. Kan du kolla dessa data, 
genom att hitta information någonstans? Är ingen stor katastrof om nån siffra inte stämmer, och grafen ser ju rimlig ut 
(Figur \@ref(fig:kpifig)). 

```{r kpifig, fig.cap = "Årliga konsumentprisindex, basår 1980."}
par(las = 1)
with(kpi, plot(Year, KPI, col = "blue", type = "b"))
```

**Uppdatering:** Jag lägger på de data om kpi jag har (2022-03-27) i  variabeln *income.90* (referens = 1990).

```{r inc90}
kpi$KPI <- kpi$KPI/ kpi$KPI[kpi$Year == 1990]
year <- utd$us_ar - utd$uinklag
indx <- match(year, kpi$Year)
utd$income.90 <- round(utd$uincome / kpi$KPI[indx])
```

# Fysisk aktivitet, krävs omkodning
```{r fysisk}
utd$phyact <- factor(utd$phyact,
labels = c("Sedentary", "Moderate activity", "Physically active"))
```

# Remove some

Create a list of the removable variable names:

```{r}
nms <- names(utd)
weq <- c("plats", nms[substr(nms, 1, 1) == "g"], "h1antal", "h1ofta", "h2",
         "h3", "stg", "ldl", "hdl", "dbt", "b1", "b3a", "b3b", "b3c", "b3d", "b3e",
         "b3f", "b3g", "c1", "c2", "c3", paste0("c5", letters[1:6]), "c6", 
         paste0("j0", c(1:5, 8:9)), "j10", nms[substr(nms, 1, 8) == "perweek2"],
         paste0("mat", 61:65), "Kommun", "marital")
vip <- utd[, !(nms %in% weq)]
vip$green <- utd$green # Was removed above ("alla g-variabler")
```

# Save in R format and rename slightly

But first, Sume cleaning is done:

*   (vip$h1a <- vip$h1b <- vip$h1c <- vip$h1d <- vip$h1e <- vip$h1f <- vip$h1g <- NULL)
*   Underscore changed to dot in variable names.
*   *us.ar* recoded by subtraction of 1990: 1990 is now the *reference year* 
(instead of year 0, which not even exist).

```{r save}

vip$h1a <- vip$h1b <- vip$h1c <- vip$h1d <- vip$h1e <- vip$h1f <- vip$h1g <- NULL

names(vip) <- gsub("_", ".", names(vip))  # Tillagt 30 Mars 2022.
```

# Centering of some covariates and some new

Note the new variable *inc.90*: It is the *tertiles* of *income.90*.

```{r centering}
vip$us.ar <- vip$us.ar - 1990 ## Tillagt 3 April 2022.
vip$late <- vip$age - vip$alder.VIP
##
vip$alder.VIP <- as.factor(vip$alder.VIP)
vip$age <- vip$age - 40
vip$bmi <- vip$bmi - 25
vip$sbt <- vip$sbt - 120

br <- quantile(vip$income.90, probs = c(0, 1/3, 2/3, 1), na.rm = TRUE)
vip$inc.90 <- cut(vip$income.90, breaks = br, include.lowest = TRUE,
                    labels = paste0("T", 1:3))

saveRDS(vip, file = "Rdata/vip.rds")
```

# Testing output format

Vi skippar det nu. (Tjafs med missing i 'green'.)

```{r outin, results='asis', eval = FALSE}
#library(eha)
#source("R/ltxCoef3.R")
#fit <- coxreg(Surv(exit, event) ~ age + sex + snususe + green + strata(alder.VIP),
#             data = vip)
#dr <- drop1(fit, test = "Chisq")
#ltxCoef3(fit, digits = 4, dr = dr, 
#         caption = "Mortality with snus and vegetables, stratified on 'alder.VIP'.")
```



