---
title: "Grunder"
author: "Göran Broström"
date: "`r Sys.Date()`"
output:
  pdf_document: default
  html_document: default
---

```{r setup, include=FALSE}
knitr::opts_chunk$set(echo = TRUE)
```

# Datahantering

Vi har rådatafilen, en statafil, *ses_ink_utb.dta*, som ligger i underkatalogen
*Data* (på min dator). Vi läser in den med hjälp av R-paketet *haven*:

```{r readdata}
library(haven)
inkutb <- as.data.frame(read_dta("Data/ses_ink_utb.dta"))
```

och får vår rådatafil som en "data frame" med namn 'inkutb' (som jag själv hittar på).
Den är stor, 76 variabler och 108459 individer, så vi skriver inte ut den.

Filen 'smallvip.rds', som jag skickade, innehåller inkomst, datum och tidsfösskjutning,
endast fyra variabler, så vi kan skriva ut de första fem raderna (individerna) med kommandot **head**.

Men först läsa in:

```{r readdata2}
smallvip <- readRDS("Rdata/smallvip.rds")
```

och sen skriva ut fem rader

```{r skriva ut}
head(smallvip, 5)
```

På första raden ser vi att individ Nr 248 har inkomsten *(uincome)* 2139, och eftersom 
fördröjningen (uinklag) är 0 och året är 2012 (se provdat), så borde vi hitta det beloppet på
individ 248 i rådatafilen *inkutb*.

Vi får all info om 248 i *inkutb* genom

```{r infu}
inkutb[inkutb$LopNr == 248, ]
```

(en förfärlig massa!), och efter lite letande kan du se att*DispInk04_2012* verkligen är 2139!

Vi testar rad två i *smallvip*:  LopNr = 425, inkomst 1522, år 2014, men lag = 1. Vi får kolla
*DispInk04_2013* i *inkutb* för 425:

```{r}
inkutb$DispInk04_2013[inkutb$LopNr == 425]
```

Rätt igen! Och lite mindre skräp i utskriften. Testa på egen hand några andra *LopNr*!

# Kommentar

## Likhet, tilldelning

Testa likhet gör man med *==*, alltså två likhetstecken. Exempel:

```{r testalika}
2 == 3
2 == 2
```

*Ett* likhetstecken är *tilldelning* (synonymt med *<-*):

```{r tiid}
x = 3
x
x == 2
x == 3
x + 2 == 5
```

## Delmängder av dataramar ("data frames")

Tänk på en dataram som en matris, vi kollar smallvip:

```{r kollasmall}
head(smallvip)
```

Man plockar ut element genom att ange *rad, kolumn*:

```{r plocka}
smallvip[2, 3]
smallvip[3, ]
smallvip[2:4, 1]
smallvip[c(2, 4), 1:3]
smallvip[smallvip$LopNr == 525, ]
```

Man kan välja rader (eller kolumner) på två sätt: Antingen genom att ge explicita radnummer, eller
med *logiska villkor*. Exempel på det senare:

```{r villkor}
poor <- smallvip[smallvip$uincome < 2, ]
(n.poor <- NROW(poor))
```

Så, `r n.poor` personer har en inkomst på 1 eller mindre.

**Notera:** *Blankt* före eller efter kommat betyder *alla* (före = rader, efter = kolumner).

# Frågor?